【裁判字號】    98,交上易,161
【裁判日期】    980219
【裁判案由】    公共危險
【裁判全文】
臺灣高等法院臺中分院刑事判決       98年度交上易字第161號
上  訴  人  臺灣彰化地方法院檢察署檢察官
被      告  甲○○
                    國民
上列上訴人因被告公共危險案件，不服臺灣彰化地方法院97年度
交易字第232號，中華民國97年12月11日第一審判決（起訴案號
：臺灣彰化地方法院檢察署97年度偵字第4288號），提起上訴，
本院判決如下：
    主  文
原判決撤銷。
甲○○服用酒類，不能安全駕駛動力交通工具而駕駛，處有期徒
刑肆月，如易科罰金，以銀元佰元即新臺幣玖佰元折算壹日，
減為有期徒刑貳月，如易科罰金，以銀元佰元即新臺幣玖佰元
折算壹日。
    事  實
一、甲○○前於民國93年間，因服用酒類不能安全駕駛動力交通
    工具而駕駛罪，經法院判處拘役52日確定，於94年12月21日
    易科罰金執行完畢（不構成本案之累犯）。
二、甲○○平日在彰化縣彰化市○○路之市場內擺攤賣早點，黃
    麗汝為其女友。95年5月7日下午近2時許，甲○○收攤結束
    當日營業後，隨即與常在該攤位幫忙之友人李振富一同飲酒
    ，迨同日下午3時許結束時，甲○○共飲用米酒約2、3杯（1
    杯容量約為75CC）、罐裝啤酒約2瓶，已有反應較慢，感覺
    減低而影響駕駛等情形，已達不能安全駕駛動力交通工具之
    程度，至同日下午4時許，甲○○酒後準備駕駛其所有之OX-
    8639號自用小貨車，欲載黃麗汝一同離去，二人上車後發現
    車輛無法發動，甲○○即央請在場之李振富等人幫忙在車後
    推車至附近下坡路段，欲利用下坡車速加快時，入檔發動引
    擎。甲○○、黃麗汝原分別坐在該車駕駛座及副駕駛座上，
    由甲○○操控方向盤，李振富等人則在車後推車。推行一段
    路後仍無法發動，黃麗汝即下車至車輛右側一同幫忙推車，
    甲○○仍坐於駕駛座操控方向盤而駕駛之。一行人將該自用
    小貨車推近下坡為右彎之路段，且道路右側（以肇事車輛行
    向判斷）為幾乎與地面垂直之混凝土邊坡。甲○○應注意操
    控車輛行向，避免車輛失控右偏而擠壓在車輛右側與混凝土
    邊坡間推車之黃麗汝，依當時狀況又非不能注意。甲○○復
    在該處擺攤賣早點多年，熟稔地形，竟於該小貨車在下坡路
    段滑行至彰化縣彰化市○○路10號前接近右彎道之轉彎處時
    ，因疏未注意控制好車輛方向盤，致該小貨車往右偏行，而
    將正在車輛右側推車之黃麗汝往邊坡擠壓，黃麗汝因而受有
    左右胸部多發性肋骨骨折、併發左右側大量血氣胸等之傷害
    ，經送醫急救，仍不治死亡（甲○○所涉過失致死犯行，經
    本院以96年度上易字第1709號判處有期徒刑6月在案）。嗣
    黃麗汝在醫院進行急救時向警員林志仰說明肇事者為甲○○
    ，經警於同日下午6時58分許對甲○○施以酒精濃度測試，
    測得呼氣酒精濃度達1.12MG/L，始查悉上情。
三、案經臺灣彰化地方法院及本院告發移送臺灣彰化地方法院檢
    察署檢察官偵查起訴。
    理  由
壹、證據能力部分：
    按被告以外之人於審判外之陳述，雖不符刑事訴訟法第159
    條之1至第159條之4之規定，而經當事人於審判程序同意作
    為證據，法院審酌該言詞陳述或書面陳述作成時之情況，認
    為適當者，亦得為證據。當事人、代理人或辯護人於法院調
    查證據時，知有第159條第1項不得為證據之情形，而未於言
    詞辯論終結前聲明異議者，視為有前項之同意，刑事訴訟法
    第159條之5定有明文。查本案全部卷證，公訴人及被告甲○
    ○均不爭執其證據能力，本院復衡以該等供述證據作成時之
    情況，應為適當，是可認後述所引用證據之證據能力均無疑
    義，合先敘明。
貳、實體判決之理由：
一、訊據被告甲○○坦承有於前揭時、地飲用啤酒、米酒，由伊
    操控上揭車輛方向盤，在推車過程擦撞山路混凝土邊壁造成
    被害人黃麗汝死亡，且該次經警測得其呼氣酒精濃度達1.12
    MG/L情事，惟矢口否認有何酒後駕車公共危險之犯行，辯稱
    ：當時是伊控制方向盤沒錯，但是其是在駕駛座旁之車外控
    制方向盤並推車，且車子引擎始終沒有發動；車子後面有七
    個人在幫忙推車，不知道黃麗汝也下車在旁邊幫忙推車云云
    ，經查：
  (一)按汽車駕駛人飲用酒類後其吐氣所含酒精濃度超過每公升0.
    25毫克者，不得駕車，道路交通安全規則第114條第2款定有
    明文。又刑法第185條之3係「抽象危險犯」，不以發生具體
    危險為必要，參考德國、美國之認定標準，對於呼氣中酒精
    濃度已達每公升0.55毫克（0.55MG /L）或血液濃度達0.11
    ％以上，肇事率為一般正常人之10倍，應認已達「不能安全
    駕駛」之標準，此有法務部88年5月18日（88）法檢字第001
    669號函釋可資參照。本件被告呼氣酒精濃度達1.12MG/L ，
    參酌前述說明，足認已達不能安全駕駛動力交通工具之程度
    。
  (二)被告甲○○央請他人幫忙推車時，黃麗汝及被告仍坐在車內
    ，車後有李振富等人推車，並由被告坐於駕駛座操控方向盤
    一情，業據在場目擊證人李振富於警詢及偵查中證述綦詳（
    見相字第326號相驗卷第9-12頁、偵字第4366號卷第112-113
    頁）。雖證人李振富於96年5月3日臺灣彰化地方法院95年度
    交訴字第157號案件（以下稱彰化地院95交訴157號案件）審
    理時翻異前詞，改稱：被告一直在車外，並無上車坐於駕駛
    座上操控車輛云云。惟核證人李振富於偵查中陳述並無異狀
    ，且李振富回答後，檢察官會再確認李振富之真意，李振富
    會再以點頭或是或否回答，有時李振富會先描述，檢察官再
    重行確認覆誦一次，其中李振富除一再確定被告係在事故後
    才下車等語外，關於檢察官提示李振富之警詢筆錄部分，檢
    察官乃請法警將李振富之警詢筆錄帶至李振富面前，並請法
    警逐字將筆錄內容唸予李振富確認，李振富在一旁頻頻點頭
    ，嗣偵查筆錄製作完畢後，檢察官亦將筆錄交由法警再次帶
    至李振富面前，由法警逐字唸筆錄內容予李振富確認無誤後
    ，李振富始於筆錄上簽名等情，業據臺灣彰化地方法院於同
    日審理時勘驗證人李振富之偵查光碟後載明勘驗結果在卷足
    考（見彰化地院95交訴157號卷第170頁背面、第171頁）。
    證人李振富於偵查中所陳，顯係出於自由意識所為，其警詢
    筆錄所載之內容亦確為其所陳至明。再查，證人李振富為被
    告甲○○之友人，平日幫被告甲○○賣早點，賺取三餐及數
    百元零用，此情為證人李振富於彰化地院95交訴157號案件
    審理時證述明確。被告甲○○亦陳述證人陳述實在。且案發
    當日，被告甲○○即係與李振富一同飲酒，亦為被告甲○○
    於警詢中自陳無訛（見同上相驗卷第37頁）。在在顯示證人
    李振富與被告甲○○之交情匪淺，又查無證人李振富有構陷
    之故意及事證，是證人李振富於警詢及偵查中所陳應為事實
    ，堪以採信，是證人李振富於彰化地院95交訴157號案件審
    理時所為證言，除因時日已遠（與案發時已相隔約1年）記
    憶較為模糊，亦顯係迴護被告之詞，不足採據。
  (三)被告甲○○自始即坐在自小貨車駕駛座上操控車輛，未曾下
    車，除據證人李振富於警詢及偵查中證述在卷外，並據目擊
    證人洪宗義於彰化地院95交訴157號案件審理時證述屬實。
    且被告甲○○自陳：該小貨車為手排車，因故障無法發動，
    伊打算以推車之方式即將車推至下坡路段，使車行達一定速
    度，再打一檔發動等語，顯見被告甲○○當時係欲以手推車
    方式啟動該手排之小貨車。參以證人即國道公路警察局有駕
    駛手排車7年經驗之警員林志仰於96年4月26日彰化地院95
    交訴157號案件審理時到庭證述：如欲以手推車方式啟動車
    輛，須先將排檔打至一檔，離合器踩到底，才推得動，接著
    後面一定要有人推車，推至一定速度後，須有人馬上放掉離
    合器，並同時開啟電門，才有可能發動等語。則以此方式發
    動車輛引擎，須有人踩放離合器，因此被告甲○○不可能離
    開駕駛座而仍可踩放離合器。是被告甲○○辯稱伊一直站在
    車外打開車門操控小貨車之方向盤云云，與事實不合，不足
    採取。證人李振富、洪宗義證述被告甲○○自始至終均在車
    內駕駛座操控車輛之情屬實。
  (四)被害人黃麗汝原坐於車上，後下車至車輛右側幫忙推車乙節
    ，業據被告甲○○於警詢中自陳：黃麗汝在下坡路段前便下
    車走至自小貨車右側協助推車等語（見同上相驗卷第35頁）
    ，核與證人李振富於警詢及偵查中證述被害人黃麗汝下車動
    向之主要情節相符，被告辯稱不知被害人黃麗汝下車在旁幫
    忙推車，不足採信。
  (五)按刑法第185條之3服用酒類不能安全駕駛動力交通工具而駕
    駛者之規定，其中所稱「駕駛」係指使交通工具行駛於道路
    而言，只要行為人控制動力交通工具（例如：轉動方向盤或
    煞車）即應屬法條所稱之「駕駛」，並不以該車引擎確已啟
    動為必要，例如：在下坡為省油關掉引擎滑行或車輛故障由
    其他車輛拖曳，雖未啟動引擎而仍能夠操縱移動，因此種情
    形如果行為人是處於不能安全駕駛之狀態，也可能產生交通
    上之危險。本件被告甲○○操控本屬動力交通工具之小貨車
    ，使該車輛行駛在道路上，雖該車引擎並未啟動，仍應屬駕
    駛動力交通工具無訛。
  (六)查被告前已因服用酒類不能安全駕駛動力交通工具而駕駛罪
    ，經法院判處拘役52日確定，於94年12月21日易科罰金執行
    完畢（不構成本案之累犯），有臺灣高等法院被告前案紀錄
    表可按，又於服用酒類後呼氣酒精濃度已達1.12MG /L之酒
    醉程度駕車，是以被告主觀上對於先前喝酒的行為與後來不
    能安全駕駛間之因果關係應有認識，被告認識到自己可能無
    法安全駕駛，而具有本罪之故意。
二、被告行為後，刑法第185條之3於97年1月2日修正公布，97年
    1月4日生效施行，由「服用毒品、麻醉藥品、酒類或其他相
    類之物，不能安全駕駛動力交通工具而駕駛者，處1年以下
    有期徒刑、拘役或3萬元以下罰金。」修正為「服用毒品、
    麻醉藥品、酒類或其他相類之物，不能安全駕駛動力交通工
    具而駕駛者，處1年以下有期徒刑、拘役或科或併科15萬元
    以下罰金。」，經比較新舊法，以被告行為時之舊法較有利
    於被告，依刑法第2條第1項前段規定，應適用修正前之刑法
    第185條之3規定處罰。核被告甲○○所為，係犯修正前刑法
    第185條之3服用酒類不能安全駕駛動力交通工具而駕駛罪。
    原審認被告所駕駛之交通工具引擎並未發動，該交通工具縱
    有移動，仍非該當刑法第185條之3之犯罪構成要件，就被告
    為無罪之諭知，尚有未洽。檢察官上訴意旨，以被告操控故
    障車輛，使該車輛行駛在道路上，自屬駕駛車輛之行為為由
    ，指摘原判決不當，非無理由，應由本院將原判決撤銷改判
    。爰審酌被告前已有酒醉駕車之前科，曾判處拘役52日，並
    諭知易科罰金之折算標準，竟仍不知警惕，又於服用酒類後
    呼氣酒精濃度已達1.12MG /L之酒醉程度下駕駛故障車輛，
    無視他人之生命安全，終至肇事致被害人傷重不治死亡，造
    成無可挽救之遺憾，並使被害人家屬痛失至親，犯罪所生危
    害甚鉅，惟已與被害人家屬達成民事調解，及參酌其智識程
    度、品行、犯罪之方法、手段等一切情狀，量處如主文第2
    項所示之刑，又被告犯本件之時間係在96年4月24日之前，
    且所犯合於中華民國九十六年罪犯減刑條例第2條第1項第3
    款規定之減刑條件，應依該條例規定減其宣告刑2分之1，且
    依修正前刑法第41條第1項前段及罰金罰鍰提高標準條例第2
    條規定併諭知易科罰金之折算標準，以示懲儆。
三、又被告行為後，罰金罰鍰提高標準條例第2條業已刪除，而
    刑法第41條第1項前段關於易科罰金之折算標準，於94年2月
    2日修正公布，已由舊法之銀元100元、200元、300元修正為
    新台幣1000元、2000元、3000元，因屬科刑規範事項之變更
    ，其折算標準為裁判時所應諭知，自有就新舊法規定比較之
    必要，經比較新舊法結果，以被告行為時之舊法較為有利於
    被告，是依現行刑法第2條第1項之規定，應適用被告行為時
    之舊法即依修正前刑法第41條第1項前段，95年5月17日修正
    前罰金罰鍰提高標準條例第2條之規定，諭知以銀元300元折
    算1日為易科罰金之折算標準。
據上論斷，應依刑事訴訟法第369條第1項前段、第364條、第299
條第1項前段，97年1月2日修正公布前刑法第185條之3，刑法第2
條第1項，94年2月2日修正公布前刑法第41條第1項前段，中華民
國九十六年罪犯減刑條例第2條第1項第3款、第7條、第9條，刑
法施行法第1條之1，95年5月17日修正前罰金罰鍰提高標準條例
第2條，判決如主文。
本案經檢察官乙○○到庭執行職務。
中    華    民    國    98    年    2     月    19    日
            刑事第一庭    審判長法  官  陳  紀  綱
                                法  官  陳  欣  安
                                法  官  姚  勳  昌
以上正本證明與原本無異。
不得上訴。
                                書記官  吳  宗  玲
中    華    民    國    98    年    2     月    19    日
附錄論罪科刑法條：
97年1月2日修正公布前中華民國刑法第185條之3
服用毒品、麻醉藥品、酒類或其他相類之物，不能安全駕駛動力
交通工具而駕駛者，處1 年以下有期徒刑、拘役或3 萬元以下罰
金。


司法院資訊處製作；財團法人民間司法改革基金會備份。
